臺灣高等法院高雄分院刑事判決
110年度金上訴字第193號
上  訴  人  臺灣屏東地方檢察署檢察官
上  訴  人  
即  被  告  呂宗霖




選任辯護人  關治維律師
上列上訴人因被告洗錢防制法等案件，不服臺灣屏東地方法院10
9年度易字第634號，中華民國110年10月6日第一審判決（起訴案
號：臺灣屏東地方檢察署109年度偵字第5248號；移送併辦案號
：臺灣屏東地方檢察署109年度偵字第7561號、臺灣台中地方檢
察署109年度偵字第17089號），提起上訴，本院判決如下：
    主  文
原判決撤銷。
呂宗霖無罪。
　　理　由
一、公訴意旨略以：被告呂宗霖明知無正當理由要求他人提供金融
    帳戶之存摺、提款卡及密碼者，極有可能利用該等帳戶為與
    財產有關之犯罪工具，而可預見金融帳戶被他人利用以遂行渠等
    為詐欺犯罪，竟仍容任所提供之金融帳戶可能被利用，造成詐
    欺取財結果之發生，而基於幫助他人實施詐欺取財犯罪之不
    確定故意，於民國108年12月22日17時43分許前某日某時許，
    前往屏東縣屏東市廣東路某統一超商，將其所申辦之國泰世
    華商業銀行帳號000000000000號帳戶(下稱本案帳戶)之存摺
    、提款卡及密碼，以交貨便店到店之寄送方式，寄與真實姓
    名年籍不詳，自稱「劉宗賢」之人，以供「劉宗賢」所屬詐騙
    集團成員使用。嗣該詐騙集團成員於取得本案帳戶資料後，
    即共同意圖為自己不法所有，基於詐欺取財之犯意聯絡，以如
    附表所示之詐騙方式，致如附表所示被害人均陷於錯誤，而
    於如附表「詐騙方式及結果」欄所示之匯款時間，將如附表
    「詐騙方式及結果」欄所示之金額匯入如附表所示帳戶內，旋
    均遭提領殆盡。嗣因林文雋、林宏展、何彥儒查覺有異，報警
    處理，而查悉上情，因認被告所為涉犯刑法第30條第1項、第
    339條第1項之幫助詐欺取財罪嫌。
二、按犯罪事實應依證據認定之，無證據不得認定犯罪事實；不
    能證明被告犯罪者，應諭知無罪之判決，刑事訴訟法第154
    條第2 項、第301 條第1 項分別定有明文。又事實之認定，
    應憑證據，如未能發現相當證據，或證據不足以證明，自不
    能以推測或擬制之方法為裁判基礎（最高法院40年台上字第
    86號判決意旨參照）。且認定犯罪事實所憑之證據，無論直
    接證據或間接證據，其為訴訟上之證明，須於通常一般之人
    均不致有所懷疑，而得確信其為真實之程度者，始得據為有
    罪之認定，倘其證明尚未達到此一程度，而有合理之懷疑存
    在而無從使事實審法院得有罪之確信時，即應由法院諭知被
    告無罪之判決（最高法院76年台上字第4986號判決意旨參照
    ）。次按刑法上之幫助犯，係指以幫助之意思，對正犯資以
    助力，而未參與實行犯罪行為者而言，非但行為之外形須可
    認為幫助，更須與正犯間有犯意之聯絡。若幫助之人並無違
    法之認識，則其行為縱予正犯以助力，尚難遽令負幫助之罪
    責（最高法院20年上字第1828號判決意旨參照）。
三、公訴意旨認被告涉有上開罪嫌，係以被告於警詢及偵查中坦
    承有將本案帳戶資料以超商交貨便之方式寄予他人等語，暨
    如附表所示被害人於警詢中指述遭人詐騙，並將款項匯入被
    告上開銀行帳戶、銀行交易明細表等資料為其論罪依據。訊
    據被告固坦承其有於108 年12月18日下午4 時6 分許，前往
    址設屏東縣○○市○○路000 號之全家便利商店屏東勝利店，將
    其先前所申辦之國泰帳戶之存摺影本、提款卡，以交貨便店
    到店方式寄與真實姓名年籍不詳自稱「劉宗賢」之人收受，
    並以通訊軟體LINE之方式向其告知提款卡密碼等事實，惟堅
    詞否認有何幫助詐欺取財之犯行，辯稱：因當時我老婆生產
    急著用錢，才會跟自稱是王道銀行專員「劉宗賢」之人聯絡
    要辦貸款，對方說可以幫我做財力證明，讓我看起來可以多
    借一點錢，我當時沒有覺得很奇怪，後來是他叫我去補登存
    摺，我才發現帳戶被盜用，我有趕快去報警，未有幫助詐欺
    取財的犯意等語；辯護人則為被告辯護稱：被告出借的是其
    常用之存摺，如被告預見對方是詐騙集團，借出的會是比較
    少用的玉山銀行帳戶，且當時情況急迫，被告智識程度也不
    高，很難發覺自稱王道銀行專員的「劉宗賢」是詐騙集團，
    且被告發現是詐騙後就立刻去報警，本案之發生顯然係違背
    其本意，被告應無幫助詐欺取財之犯意等語。經查：
  ㈠被告於上開時間將其所有國泰銀行帳戶資料，寄交予真實姓
    名年籍不，自稱為「劉宗賢」之人，後再以「LINE」通訊軟
    體將該銀行帳戶密碼告知「劉宗賢」，嗣取得上開帳戶資料
    之詐欺分子，即意圖為自己不法之所有，基於詐欺取財之犯
    意，為如附表所示之詐欺取財犯行，致如附表所示之人陷於
    錯誤，而於如附表所示之匯款時間，將如附表所示之金額匯
    入如附表所示帳戶內，並旋遭不詳詐欺分子提領一空等情，
    業據被告於警詢、偵查、原審及本院審理中供述無訛（見屏
    東縣政府警察局屏東分局屏警分偵字第10931904600號卷【
    下稱警卷】第1至5頁、臺灣屏東地方檢察署109 年度偵字第
    5248號卷【下稱偵卷】第79至83頁、原審院卷第53至60、19
    1至198、305至324頁、本院卷第85頁、第117至142頁），復
    經證人即告訴人林文雋、林宏展、何彥儒於警詢中均證述明
    確（見警卷第7至12頁），且有被告之手機簡訊擷取畫面、
    被告與「劉宗賢」之通訊軟體LINE對話紀錄擷取畫面、被告
    至全家店到店寄件收據、告訴人林文雋之臺北市政府警察局
    士林分局山仔后派出所內政部警政署反詐騙諮詢專線紀錄表
    、受理詐騙帳戶通報警示簡便格式表、金融機構聯防機制通
    報單、受理各類案件紀錄表、受理刑事案件報案三聯單、刑
    案紀錄表、詐騙電話通聯記錄擷取畫面、存摺封面影本、台
    新銀行匯款交易憑單、告訴人林宏展之高雄市政府警察局湖
    內分局一甲派出所陳報單、金融機構聯防機制通報單、受理
    刑事案件報案三聯單、內政部警政署反詐騙諮詢專線紀錄表
    、華南銀行匯款交易憑單、中華郵政金融卡影本、詐騙電話
    通聯紀錄擷取畫面、告訴人何彥儒之新北市政府警察局林口
    分局林口派出所受理各類案件紀錄表、受理詐騙帳戶通報警
    示簡便格式表、金融機構聯防機制通報單、受理刑事案件報
    案三聯單、中國信託銀行匯款交易憑單、詐騙電話通聯記錄
    擷取畫面各1份附卷可稽（被告部分見偵卷第17、19至53頁
    、原審院卷第121至125、173至185頁；告訴人林文雋部分見
    警卷第39至57頁；告訴人林宏展部分見警卷第61至81頁；告
    訴人何彥儒部分見警卷第85至97頁）。此外，並有國泰世華
    商業銀行存匯作業管理部109年2月5日國世存匯作業字第109
    0008732號函暨附件客戶資料查詢、交易明細、國泰世華商
    業銀行存匯作業管理部110年8月13日國世存匯作業字第1100
    126139號函暨附件交易明細、中華郵政股份有限公司110年8
    月16日儲字第1100220574號函暨附件交易明細、玉山銀行集
    中管理部110年8月18日玉山個（集）字第1100065923號函及
    原審109年11月24日公務電話紀錄各1份在卷可佐（見警卷第
    27至36頁、原審院卷第133、277至283頁、285 至299、301
    頁），上揭事實均堪認定。
  ㈡是本件應審究者為：被告聽由他人指示將銀行帳戶資料提供
    他人，並告知提款卡密碼是否有幫助詐欺取財之不確定故意
    ？
  1.按刑法之故意犯，可分為直接故意與不確定故意，所謂不確
    定故意，係行為人對於行為之客體或結果之發生有所預見，
    且其發生，並不違背其本意。而提供自己帳戶予他人之原因
    非一，基於有意幫助他人犯罪者固然不少，因被騙、遺失或
    遭利用而成為被害人之情形，亦所在多有，非必然出於幫助
    他人實施犯罪之故意，是提供帳戶之人是否成立犯罪，自應
    依證據證明之。
  2.被告辯稱欲向民間借貸，始將上開帳戶資料等物交予他人等
    語，因其行為時已年滿37歲，具備高職畢業之學歷，案發時
    擔任廚師，業據被告於原審審理時所坦認（見原審院卷第31
    4、323頁），則被告受有相當程度之教育，迄今復已有多年
    工作經驗，應係有相當智識程度及社會經驗之人。又被告於
    原審審理中供稱：之前有跟銀行貸款的經驗，有接洽過也有
    貸款成功過，當時有寫資料，並沒有提供存摺跟提款卡給銀
    行等語（見原審院卷第315頁），亦可見被告前曾辦理信用
    貸款，應知悉辦理信用貸款並無一併提供提款卡及密碼之必
    要，今竟因欲貸款之對方要求，即將上開帳戶資料交予他人
    ，此固與常情有違。然查：
　⑴近年來詐騙案件層出不窮，詐騙集團多利用人頭帳戶做為出
    入帳戶，屢經報章雜誌及新聞媒體披露，政府機關一再宣導
    ，切勿任意交付金融帳戶存摺、提款卡及密碼等個人專屬資
    料，促請社會大眾注意，雖屬實情。惟一般人對於社會事物
    之警覺性或風險評估，常因人而異，且認知及決定能力，亦
    會因某些因素限制而有所不同，處於急迫、恐慌或權力不對
    等下，常人之判斷能力往往無法察覺異狀，而為合乎常理之
    決定。查被告於原審準備程序時供稱：因為當時老婆要生產
    ，急需用錢，所以才透過網路借錢等語（見原審院卷第55頁
    ），核與其提出妻子因生產於108年12月23日至屏東基督醫
    院就診之相關醫囑資料相符(見原審院卷第71至103頁)，又
    該次就診之醫療費用共應繳納新台幣2萬9,291元，被告於10
    8年12月23日僅先給付1萬5,000元等情，亦有上開醫院收據1
    紙在卷可參（見原審院卷第101頁），對照被告於該段期間
    之金融帳戶資料，其國泰、新光銀行帳戶僅分別餘640元、4
    1元，郵局帳戶則餘2萬5000餘元，有前引之國泰世華商業銀
    行交易明細、臺灣新光商業銀行股份有限公司集中作業部10
    9年2月5日新光銀集作字第1090100385號函暨歷史交易明細
    、中華郵政股份有限公司110年8月16日儲字第1100220574號
    函暨附件交易明細各1份在卷可證（見原審院卷第283 頁；
    新北偵15131號卷第42頁、原審院卷第285至299頁），可認
    被告於本案發生當下，經濟狀況難認良好，其在面對妻子臨
    盆生產需款孔急之壓力下，見有借貸機會乃聯絡加以詢問等
    節，尚與事理相符，則被告於貸款之時，經對方告以若需貸
    款，須交付上開帳戶資料及密碼，被告因不諳法律，且處於
    亟需資金來源之急迫心態，誤信對方所言為真，因此瓦解心
    防，而將上開帳戶等資料交予他人，尚不能以吾等客觀常人
    智識經驗、甚至從事犯罪偵查、審判工作者之智識經驗為基
    準，遽予推論被告必具相同警覺程度。
　⑵被告就其如何與本件貸款業者聯絡等節於警詢中供稱：我當
    時因為急需用到資金，有收到手機訊息，一位自稱王道銀行
    信貸部理財專員劉宗賢，表示資金方面如有困擾可以跟他聯
    繫，並提供他的LINE的ID，我加他好友向他詢問如何借款等
    語（見中偵第17089號卷第33頁），對照被告提出108年11月
    24日之簡訊內容記載：「你好，我是王道銀行信貸部理財專
    員劉宗賢無薪轉勞健保資金方面的困擾請跟我聯繫...」（
    見偵卷第17頁），可認該自稱劉宗賢之人係打著合法銀行理
    財專員之名號，對外引誘他人辦理貸款。又觀之被告提出其
    與貸款業者劉宗賢之Line對話紀錄（見偵卷第19至53頁)，
    劉宗賢先詢問：「資料麻煩幫我填寫...哪家銀行欠款記錄
    （信貸、車貸、信用卡）、有無遲繳、呆帳等不良紀錄、目
    前所從事工作行業、職位、幾號領薪、有無薪轉、開戶過的
    銀行有哪幾間、你需要貸款的金額」，經被告一一予以回覆
    後，劉宗賢再要求被告將身分證正反面予以拍照傳送，並稱
    先幫被告送審核，後經劉宗賢與被告通話聯繫後，劉宗賢再
    交求被告備齊兩家銀行存摺封面影印本、兩張提款卡，待被
    告寄出該帳戶資料後，劉宗賢除再詢及被告提款卡密碼外，
    另又問該銀行帳戶有無開通貸款、信用卡及保險之扣款業務
    ，並表示因為要做存證記錄，要求被告以打字方式回覆上開
    問題，最後又稱：我先幫你把資料補上算是今天的件，那這
    幾天貸款方面的進度或是有什麼問題，我都會馬上告知等語
    。就上開對話內容以觀，劉宗賢首先要求被告填寫之相關資
    料，核與貸款時應提供之一般授信資訊相符，再其表示欲做
    存證記錄，並會隨時告知貸款進度等語，亦係以貸款業者身
    分自居來與被告進行對話。又上開對話內容雖未談及貸款人
    理應關心之貸款利率及還款期數等資訊，然因被告就此係稱
    ：當時對方在電話中跟我說審核通過才要談如何還款及還款
    利息等語（見原審院卷第55頁），核與劉宗賢於對話中確曾
    表示欲先幫被告送審核等語相符，堪認被告前開所述應為真
    正，就此可見劉宗賢係刻意以合法之外觀及話術來包裝其詐
    騙手法，對於當時經濟窘迫，因妻子生產亟欲現金周轉之被
    告而言，其因此放鬆戒心輕信劉宗賢為真正貸款業者，未多
    加思索及查證，即將上開帳戶資料予以交出等節，並非毫無
    可能。
　⑶立於理性第三人角度觀之，劉宗賢前開話術其實仍存有相當
    之漏洞，被告係有相當社會歷練之人，竟會輕易相信劉宗賢
    所言為真，固令人懷疑是否合理。然現今社會詐騙集團往往
    複製相同手法詐取民眾金錢，而該詐騙方式，亦經媒體宣導
    再三（例如：以涉嫌詐欺洗錢案件，要求被害人須將款項存
    入指定帳戶等候調查；佯稱網路購物付款設定錯誤，恐造成
    重複扣款，要求至提款機更改設定等等），許多常人眼中不
    可思議之遭詐騙個案，確實存於目前社會（例如：相互未曾
    謀面網友，竟會因對方言語哄騙，即遭詐騙高額金錢等情，
    亦屢見不鮮），其實前述任何詐騙手法，均存有不合理之處
    ，常人只要稍加查證（例如詢問警政單位，是否真有涉嫌詐
    欺洗錢案件；去電網路商店，是否分期設定真有錯誤等等）
    ，均可從中判斷恐係他人行騙，而不致輕易受騙，然仍有諸
    多知識份子因詐騙集團施以前述詐騙手法致陷於錯誤，進而
    交付財物，此即顯示不是每個人在面對詐欺集團行騙時，都
    是如此謹慎、小心，被告因相似原因而陷於錯誤，進而交付
    帳戶資料予陌生人等情，洵屬可能。
　⑷劉宗賢曾告知為使被告能多借到錢，可幫忙美化帳戶，製作
    財力證明等語，是否可使被告因此認識到劉宗賢可能涉嫌不
    法，進而認定被告主觀上有幫助詐欺取財之不確定故意一節
    ，考量一般人雖可循正常管道向銀行申請辦理貸款，但若人
    人皆可循此管道借得款項，市面上必不會出現各式民間借貸
    、協助辦理貸款、整合債務等廣告，定是有人資力不足、條
    件不符或其他情形，而有尋求其他管道借貸資金之需要，此
    時其他貸款業者，或係直接貸與金錢收取較高額利息、或以
    取巧甚或其他非法方式協助辦理銀行貸款，並從中營利，各
    有其專業門路，此情雖與正當借貸程序有別，但卻是目前存
    於社會之真實狀況，因此劉宗賢告以欲助被告美化帳戶等語
    ，反而可能更使被告信其為貸款業者，才會想方設法幫助其
    貸得款項，且此美化帳戶等行為縱涉及不法，可使被告有所
    聯想的應僅為向銀行詐騙貸款之部分，此與幫助詐欺係將帳
    戶資料交予詐騙集團，供向一般社會大眾詐騙使用等情，兩
    者在犯罪對象、行為模式均不相同，故亦難憑劉宗賢曾告知
    欲美化帳戶等語，即認被告具有幫助詐欺取財之不確定故意
    。
　⑸又被告寄出上開帳戶資料時，該帳戶內餘額僅存640元，同時
    間其郵局帳戶內則有2萬5000餘元等情，業如前述，酌以被
    告於原審審理時亦稱：當時的帳戶裡就郵局餘額最多，約有
    2 萬多元存款，未寄出郵局帳戶是因為還有資金在往來等語
    （見原審院卷第320頁），可否由此被告刻意寄送非其日常
    生活使用，幾無餘額之帳戶，認定被告對於將帳戶資料交予
    他人一事，主觀上仍存有疑慮，進而可推認其有幫助詐欺取
    財之不確定故意？考量被告本即因經濟窘迫，才向劉宗賢聯
    絡尋求貸款機會，是其交付之帳戶餘額所剩無幾等情，與其
    經濟狀況不佳之狀況即屬相符。又劉宗賢係以美化帳戶及欲
    將被告資料送交審核為由，誘使被告交付帳戶，業如前述，
    被告既知悉帳戶資料交予他人後，將暫時無法使用，其又因
    妻子生產而有資金需求，故而留存尚有存款之平日往來帳戶
    ，僅將不常使用之帳戶資料交予他人，本為事理之當然，尚
    難由此逕認被告主觀對於劉宗賢要求交付帳戶資料一事有所
    懷疑，始刻意選擇鮮少使用之帳戶交付。
　⑹刑事法上幫助犯之成立，須客觀上有幫助行為，主觀上有幫
    助故意，即行為人知他人係實施犯罪，且認識其行為將足以
    就他人所實施之犯罪發生助力為要件，若其行為雖在外觀上
    有對他人犯罪施以助力，然其對正犯之犯罪行為並無認識，
    即屬欠缺幫助故意，自難論以幫助犯。本件被告係因貸款遭
    騙而交付前開帳戶資料，業如上述，或能認其上開所為，欠
    缺注意而明顯有過失，然刑法對於過失幫助詐欺犯，並未設
    有處罰規定，被告至多僅應負民事侵權行為損害賠償責任，
　　仍難認其對於前開帳戶遭詐騙集團用以詐騙被害人，有何預
    見其發生而不違背本意之犯意，自難認被告具有幫助詐欺之
    不確定故意，故其所為尚與幫助詐欺取財罪之構成要件有間
    。另佐以本件亦無被告因提供本案帳戶資料而獲得利益之事
    證，就此實難認被告有容認、希望詐騙集團以其帳戶向他人
    行騙之結果發生。
  ㈢綜上所述，本案依檢察官所提出之各項證據，尚無法達於通
    常一般之人均不致有所懷疑，而得確信其為真實之程度，亦
    即尚有合理之懷疑存在，而不足認定被告涉有起訴書所載犯
    行，即屬不能證明被告犯罪，揆諸前開說明，自應為被告無
    罪之諭知。
四、原審不察，就被告被訴刑法第30條、第339 條第1 項之幫助
    詐欺取財犯行，遽為論罪科刑之判決，即有違誤；被告執此
    聲明上訴，指摘原判決論罪科刑不當，為有理由。檢察官上
    訴認被告另成立幫助犯洗錢防制法第14條第1項之一般洗錢
    罪，則屬無理由。是本件應將原判決撤銷改判，並為被告無
    罪之判決。
五、至移送併辦部分（臺灣屏東地方檢察署109年度偵字第76561
    號、臺灣台中地方檢察署109年度偵字第17089號），因被告
    被訴犯行應為無罪之諭知，兩者間即無事實或裁判上一罪關
    係存在，本院無從併予辦理，應予退回檢察官另為適法之處
    置，併予指明。　
據上論斷，依刑事訴訟法第369 條第1 項前段、第364 條、第30
    1 條第1項，判決如主文。
本案經檢察官李宗勳提起公訴，檢察官黃彥凱提起上訴，檢察官
張益昌到庭執行職務。
中　　華　　民　　國　　111 　年　　3 　　月　　16　　日
                  刑事第八庭　　審判長法　官　邱明弘
　　　　　　　　　　　　　　　　　　  法　官　林書慧
　　　　　　　　　　　　　　　　　 　 法　官　黃宗揚　　
以上正本證明與原本無異。
被告不得上訴。
檢察官如不服本判決，應於判決送達後20日內向本院提出上訴狀
，其未敘述理由者並應於提出上訴狀後20日內向本院補提理由書
（應附繕本）。
中　　華　　民　　國　　111 　年　　3 　　月　　16　　日
                                      書記官  秦富潔 
附表
編號 被害人 詐騙方式及結果  匯入帳戶  1 林文雋 詐騙集團成員於108年12月22日17時43分許致電林文雋，佯稱因設定 為經銷商帳戶，將遭銀行重複扣款，需操作自動櫃員機解除設定云云，致林文雋陷於錯誤，依指示於同日18時10分許，匯款新臺幣(下同)3,998元至右列帳戶內 本案帳戶  2 林宏展 詐騙集團成員於108年12月22日18時10分許前 某時許致電林宏展，佯稱因輔助程式系統錯誤，將造成信用卡自動扣款，需操作自動櫃員機解除設定云云，致林宏展陷於錯誤，依指示於同日18時10分許，匯款29,999元至右列帳戶內 同上 3 何彥儒 詐騙集團成員於108年12月22日19時28分許致電何彥儒，佯稱因設定為多筆訂單，需操作自動櫃員機解除設定云云，致何彥儒陷於錯誤，依指示於同日19時50分許，匯款6,998元至右列帳戶內 同上